【裁判字號】    99,再微,2
【裁判日期】    991130
【裁判案由】    再審之訴
【裁判全文】
臺灣臺北地方法院民事判決               99年度再微字第2號
再審原告    張芝菡
再審被告    永保安康大廈管理委員會
兼法定代理
人          黃葳
再審被告    董嘉明
            許可
            洪炳雄
            慕常琦
            王槐斌
再審被告    廣埕公寓大廈管理維護股份有限公司
兼法定代理
人          李漢邦
上列當事人間請求再審之訴事件，再審原告對於本院新店簡易庭
民國96年9月5日96年度店小字第937號判決、本院民國98年6月11
日97年度小上字第21號確定判決提起再審之訴，本院判決如下：
    主  文
再審之訴駁回。
再審訴訟費用由再審原告負擔。
    理  由
甲、程序方面：
一、按再審之訴，應於30日之不變期間內提起，前項期間，自判
    決確定時起算；判決於送達前確定者，自送達時起算；其再
    審之理由發生或知悉在後者，均自知悉時起算，民事訴訟法
    第500條第1項、第2項定有明文。經查本院97年度小上字第
    21號判決（下稱原確定判決）之判決書係於民國98年6月18
    日寄存送達於再審原告住所，依民事訴訟法第138條第2項規
    定經10日發生效力，有送達證書附於該案卷可稽，再審原告
    於98年7月22日提起本件再審之訴，未逾30日之不變期間，
    於法即無不合。
二、次按對於審級不同之法院就同一事件所為之判決，提起再審
    之訴者，專屬上級法院合併管轄。民事訴訟法第499條第2項
    前段定有明文。查本件再審原告係對本院新店簡易庭96年度
    店小字第937號判決、本院97年度小上字第21號判決提起再
    審之訴，揆諸上揭規定，故本院就本件再審之訴自有管轄權
    ，合先敘明。
乙、實體方面：
一、再審原告提起本件再審之訴之聲明及理由，詳如民事再審狀
    所載（如附件）。
二、得心證之理由：
  (一)按再審之目的，原在匡正確定終局判決之不當，以保障當事
    人之權益，再審之訴形式上雖為另一訴訟程序之新開，但實
    質上為前訴訟程序之再開及續行，自不容對非前訴訟程序之
    當事人提起，此有最高法院82年台上字第49號判決可資參照
    經查，本件聲請人係對本院新店簡易庭96年度店小字第937
    號及本院97年度小上字第21號民事確定判決（以下簡稱前確
    定判決）提起再審之訴，則依照上開最高法院判決要旨，自
    僅得以前確定判決之對造當事人作為再審被告，而本院前確
    定判決之對造當事人即被上訴人乃為董嘉明、洪炳雄、廣埕
    公寓大廈管理維護股份有限公司（下稱廣埕公司）、李漢邦
    、王槐斌、黃靜葳（原名黃春美）、慕常琦、許可等人，此
    有該前確定判決在卷可稽，因此，本件再審原告既然係對前
    確定判決提起本件再審之訴，自僅能以上述之被上訴人為再
    審被告，無從就此以外之人提起再審之訴；另外，再審原告
    於本院97年度小上字第21號民事事件進行中，雖曾經追加「
    李漢邦、王槐斌以及永保安康大廈管理委員會」作為被上訴
    人，但是該追加部分亦經原審認為：「又按當事人於第二審
    程序不得為訴之變更、追加或提起反訴，民事訴訟法第436
    條之27亦規定甚詳。是上訴人於第二審訴訟程序請求追加請
    求金額10,000,000元以及追加李漢邦、王槐斌以及永保安康
    大廈管理委員會為相對人，依據上開法文之規定，應屬無據
    ，不能准許。」等情，於98年1月14日裁定駁回該部分之追
    加確定在案，此有本院97年度小上字第21號民事裁定在卷可
    據（本院97年度小上字第21號卷第175頁），因此，「李漢
    邦、王槐斌、永保安康大廈管理委員會」自非屬於原確定判
    決之對造當事人，已甚明確；從而，再審原告列名「永保安
    康大廈管理委員會、李漢邦（廣埕公司法定代理人）、王槐
    斌」等人（即民事再審狀再審被告編號1號、8號9號），作
    為再審之訴之再審被告而提起再審之訴，顯然與前述最高法
    院判決之旨相違背，並非適法。
  (二)次按，對於訴訟標的金額為10萬元以下之小額訴訟程序，係
    以一審級之審判為原則，例外的於第一審判決有違背法令時
    ，始得上訴第二審。惟為貫徹小額訴訟程序之簡速性，避免
    因當事人於上訴程序提出新事實及證據而延滯訴訟，小額事
    件之第二審法院原則上應按第一審之訴訟資料，審核其訴訟
    程序及判決內容有無違背法令，當事人於第一審言詞辯論終
    結前未曾提出之訴訟資料，不得再行提出，此觀諸民事訴訟
    法第436條之28立法理由自明，是小額訴訟程序僅得以「原
    法院違背法令致未能提出」之例外情形時，始得於第二審提
    出新攻擊防禦方法，因此，民事訴訟法第447條各款所規定
    得提出新攻擊防禦方法之情形，於小額訴訟程序中並不適用
    ，是故本院97年度小上字第21號判決以「本件小額民事訴訟
    程序之第二審程序，依據上開民事訴訟法第四百三十六條之
    二十八之規定，亦無從提出證據以資證明」等情（本院97年
    度小上字第21號判決書第4頁），據以駁回其上訴，於法並
    無不合，再審原告主張得依照民事訴訟法第447條各款事由
    ，而能於原審提出新攻擊防禦方法等因，顯然與前述民事訴
    訟法相關規定不符。
  (三)再按民事訴訟法第496條第1項第1款所謂適用法規顯有錯誤
    者，係指確定裁判所適用之法規顯然不合於法律規定，或與
    司法院大法官會議之解釋，或最高法院尚有效之判例顯然違
    反者，或消極的不適用法規，顯然影響判決者而言，並不包
    括認定事實錯誤、漏未審酌證據、取捨證據失當及裁判不備
    理由之情形，此有司法院大法官釋字第177號解釋、最高法
    院60年台再字第170號判例、63年台上字第880號判例可資參
    照。經查，再審原告固以：「原審為（應為『未』之誤）依
    職權調查違背民事訴訟法第447條第4項，事實於法院已顯著
    或為其職務上所已知或應依職權調查證據…原審未行使調查
    權卻將責任推諉原告，有違民事訴訟法第447條第4項職權與
    法令。原審未具體說明適用法令，等同適用法規顯然錯誤」
    、「原審未依法令及職權調查清楚，致令再審原告訴訟權益
    受損，再度違背法令」等情，主張原確定判決違反民事訴訟
    法第496條第1項第1款之規定，作為提起本件再審之訴之理
    由；然而，再審原告上揭主張之情形，依照上開司法院大法
    官解釋以及最高法院判例所示，顯然並非屬於「適用法規顯
    有錯誤」之情形，而係屬於是否構成「認定事實錯誤、漏未
    審酌證據、取捨證據失當及裁判不備理由」之範疇，其據此
    提起本件再審之訴，非屬有理。
  (四)另再審原告認為「原審未說明債權人未依調解協議於96年4
    月27日收受債務人繳納之管理費，致侵害再審原告繳費權益
    …其次原審在未說明債權人何以應負遲延責任情況下，復以
    此皆為債權人即被告權利之減損，債務人即原告權利並未侵
    害亦未有損害之發生…前文不對後聞之矛盾，而駁回原告之
    訴，因而原審顯然適法錯誤」等情，以及認為「…原審認廣
    埕公司僅為管理服務人，就社區與住戶間爭議，無當事人適
    格，惟原告主張被告廣埕公司屢經原告去電卻均未獲反應，
    認有侵權情事…原審違反民事訴訟法第496條第1項第2款，
    判決理由與主文顯有矛盾者，此與前項理由所稱僅為管理服
    務人，就社區與住戶間爭議，無當事人適格，顯有裁判理由
    與主文顯有矛盾之處」事實，主張屬於民事訴訟法第496 條
    第1項第2款之再審事由云云，然而，經審酌前確定判決之主
    文與理由，均係認為再審原告所主張之事實，未能有確定之
    事證可以提出作為佐證，嗣乃均認為無法採認再審原告所主
    張之損害賠償請求權存在，而均為再審原告敗訴之判決，是
    於此部分，前確定判決並無民事訴訟法第496條第1項第2款
    之情，已堪確認，再審原告上揭主張，顯非有理。
  (五)又民事訴訟法第496條第1項第5款所謂「當事人未經合法代
    理」者，係指當事人無行為能力或限制行為能力應經法定代
    理人代為意思表示而未經合法代理或訴訟代理人無訴訟代理
    權限之情形；查本件相對人王槐斌經廣埕公司委任其為原審
    訴訟代理人，於97年7月14日代理相對人廣埕公司行言詞辯
    論等訴訟行為，係合法行使其依民法第528條、民事訴訟法
    第70條第1項訴訟代理權限之行為，並經其出具委任書附於
    原審卷（見原審卷第46頁），其他則未有委任代理人，是前
    確定判決此部分，顯然已經有合法代理，可資確認；再審原
    告主張：「僅再審被告洪炳雄出具委任書委由王槐斌為其訴
    訟代理人，其餘被告皆未出具委任書，因此，二審未審核程
    序，造成訴訟程序不備，違背民事訴訟法第496條第1項第2
    款明訂，當事人於訴訟未經合法代理」等情，為無理由，不
    足採信。
  (六)再者，民事訴訟法第496條第1項第8款所謂「當事人之代理
    人或他造或其代理人關於該訴訟有刑事上應罰之行為，影響
    於判決者」，須以關於該訴訟所發生者為限，並以該行為已
    受有刑事上宣告有罪之確定判決，或其刑事訴訟之不能開始
    與續行非因證據不足者為限，否則不得據為再審理由，有最
    高法院43年度台上字第337號判例、19年度再字第19號判例
    可資參照。因此，若代理人因「關於該訴訟有刑事上應罰之
    行為」，經依照刑事訴訟法所規定之程序而為有罪之確定裁
    判、或是非因為證據不足之原因而無法繼續進行刑事訴訟程
    序之情形下，方屬民事訴訟法第496條第1項第8款所定之情
    形；，從而，本件再審原告主張「本案所有再審被告關於該
    訴訟而有刑事上應罰之行為，包括訴訟代理人王槐斌就本案
    訴訟亦有刑事上應罰之行為，因而勢必影響於本案之判決。
    而97年10月22日台北地院準備程序筆錄載明，再審原告於開
    庭當日已說明本案當事人之代理人或他造或其代理人關於該
    訴訟有刑事上應罰之行為，足以影響本案判決…台北地院未
    依職權調查再審被告之刑事案件，違背民事訴訟法第496條
    第1項第8款及第447條第4項」等情，足見再審原告所主張之
    部分，顯然與「受有刑事上宣告有罪之確定判決，或其刑事
    訴訟之不能開始與續行非因證據不足」之情形全然不符，是
    此部分亦無理由。
  (七)況民事訴訟法第496條第1項第10款係對於「證人、鑑定人、
    通譯、當事人或法定代理人經具結後」，就為判決基礎之證
    言、鑑定、通譯或有關事項為虛偽陳述者，其主體必須限定
    為「證人、鑑定人、通譯、當事人或法定代理人」為限，且
    需其經過具結程序後虛偽陳述而言；而再審原告主張：「本
    案訴訟代理人王槐斌，所有答辯皆為虛偽陳述，完全無證據
    力，且與再審原套所提出之證據及錄音譯文無法吻合…」等
    情，認為有民事訴訟法第496條第1項第10款之情事；然查，
    相對人王槐斌固為訴訟當事人，但是其於前確定判決之訴訟
    程序中，並未為「具結」之行為，又王槐斌固受委任於前確
    定判決之訴訟程序中擔任廣埕公司之「訴訟代理人」，但是
    「訴訟代理人」並非民事訴訟法第496條第1項第10款所稱之
    「證人、鑑定人、通譯、當事人或法定代理人」，是就部分
    顯然與民事訴訟法第496條第1項第10款規定不相符合。
四、綜上所述，本件再審之訴並無民事訴訟法第496條第1項第1
    款、第2款、第5款、第8款、第10款等再審事由，是本件再
    審之訴均顯無理由，爰不經言詞辯論，逕以判決駁回。
五、據上論結，本件再審之訴無理由，依第502條第2項、第95條
    、第78條，判決如主文。
中    華    民    國    99    年    11    月    30    日
                  民事第七庭    審判長  陶亞琴
                                法  官  吳定亞
                                法  官  蘇嘉豐
以上正本係照原本作成。
本判決不得上訴。
中    華    民    國    99    年    11    月    30    日
                                書記官  林鈞婷

司法院資訊處製作；財團法人民間司法改革基金會備份。
